臺灣高雄地方法院刑事判決　　　　　　　　　　　　　九十年度訴字第二一五四號
　　公　訴　人　臺灣高雄地方法院檢察署檢察官
　　被　　　告　庚○○○
　　被　　　告　辛○○
　　共　　　同
　　選任辯護人　吳文豐
右列被告等因偽造文書等案件，經檢察官提起公訴（九十年度偵字第二二四五號），
本院判決如左：
    主  文
庚○○○、辛○○共同連續行使偽造私文書，足以生損害於他人，各處有期徒刑拾月
。
    事  實
一、辛○○與庚○○○二人係夫妻關係，自民國八十七年九月二十五日起，陸續召集
    丁○○、己○○、乙○○、丙○○、戊○○○、甲○○等人，組成如附表一所示
    之民間互助會三組，以辛○○或庚○○○擔任會首，分別自如附表一所示之時間
    起會，並均以高雄市○○區○○路三七六巷五四號其等住處為開標地點。辛○○
    與庚○○○竟共同基於意圖為自己不法所有之詐欺取財、及偽造私文書後加以行
    使之概括犯意聯絡，自八十八年八月二十五日起至八十九年十二月十五日止，在
    其等上址住處利用會員未親自參與競標之機會，先後在空白紙上偽造如附表二所
    示活會會員之署押及標息之投標單行使參與競標，計冒標十一會，並於得標後向
    各活會會員收取會款（亦向被冒名之會員收取會款），致活會會員陷於錯誤，誤
    以為係該被冒名之會員得標，而分別交付會款予會首庚○○○及辛○○，而連續
    向各該次競標時仍為活會之會員詐得財物，共計詐得新台幣（下同）三百零九萬
    元，足以生損害如附表二所示之會員及其他活會會員。迨至九十年一月五日庚○○○及辛○○無故停標如附表一所示之三組互助會，丁○○等活會會員始知受騙
    。
二、案經丁○○、己○○、乙○○、丙○○、戊○○○、甲○○訴由台灣高雄地方法
    院檢察署檢察官偵查起訴。
    理  由
一、訊據被告庚○○○對於自八十七年九月二十五日起，陸續召集丁○○、己○○、
    乙○○、丙○○、戊○○○、甲○○等人（下稱告訴人等），組成如附表一所示
    之民間互助會三組，分別以辛○○或其名義擔任會首，分別自如附表一所示之時
    間起會，並均以高雄市○○區○○路三七六巷五四號其住處為開標地點，利用會
    員未親自參與競標之機會，先後在空白紙上偽造如附表二所示之活會會員之署押
    及標息之投標單行使參與競標，計冒標十一會，並於得標後向各會員收取會款，
    共計得款四百六十四萬六千五百元（包括死會會款），迨於九十年一月五日停標
    如附表一所示之三組互助會之事實，均供承不諱，惟辯稱：伊係因投資法拍屋，
    需用款項，故先行冒用如附表二會員之名義標取會款，欲於投資款項回收後，再
    行填補該款項，然因事後卻遭投資法拍屋之合夥人倒帳，始無法填補該款項，但
    伊並無詐欺會員之意思云云。被告辛○○固坦認其確為附表一編號一之互助會會
    首之事實不諱，惟矢口否認有何上揭犯行，辯稱：互助會之事均係由庚○○○在
    處理，關於庚○○○冒標之事，伊並不知情，因庚○○○不識字，而僅由伊幫忙
    記帳，及偶而由伊代收會款，又因與庚○○○係夫妻關係，以誰名義擔任會首都
    一樣，故以伊名義擔任附表一編號一之互助會會首云云。惟查：
  (一)被告庚○○○確自八十七年九月二十五日起，陸續召集告訴人等，組成如附表一
  所示之民間互助會三組，分別以辛○○或其名義擔任會首，分別自如附表一所示
    之時間起會，並均以高雄市○○區○○路三七六巷五四號其住處為開標地點，利
    用會員未親自參與競標之機會，先後在空白紙上偽造如附表二所示之活會會員羅
    秀杏等人之署押及標息之投標單參與競標，計冒標十一會，並於得標後向各會員
    收取會款，共計得款四百六十四萬六千五百元（包括死會會款），迨於九十年一
    月五日停標如附表一所示之三組互助會之事實，業據被告庚○○○於偵查及本院
    審理時均供承不諱，核與證人即告訴人等於偵查及本院審理時證述之情節大致相
    符，並有如附表一所示三組互助會之會單各乙紙及被告辛○○、庚○○○共同簽
    發之本票影本五張附卷可稽。是被告庚○○○之自白核與事實相符，堪信為真實
    。被告庚○○○雖辯稱：伊係因投資法拍屋，需用款項，故先行冒用如附表二會
    員之名義標取會款，欲於投資款項回收後，再行填補該款項，伊並無詐欺會員之
    意思云云，然被告庚○○○既知未經附表二所示會員之同意，而冒用附表二所示
    會員之名義標取會款，據以向各活會會員收取會款，致活會會員陷於錯誤，誤以
    為係該被冒名之會員得標，而分別交付會款予被告庚○○○，其行為即已該當刑
    法行使偽造私文書及詐欺取財罪之要件，尚難據被告庚○○○空言辯稱：係欲以
    冒標之會款投資法拍屋，待回收後再行填補云云，即為被告庚○○○有利事實之
    認定。
  (二)被告辛○○於偵查及本院審理時辯稱：互助會之事均係由庚○○○在處理，關於
    庚○○○冒標之事，伊並不知情，因庚○○○不識字，故由庚○○○陳述而由伊
    幫忙記帳，及偶而由伊代收會款，又因與庚○○○係夫妻關係，以誰名義擔任會
    首都一樣，故以伊名義擔任附表一編號一之互助會會首云云。然被告辛○○於偵
    查及本院審理時供稱：因庚○○○不識字，關於互助會之事，係於庚○○○陳述
    後，由伊制作會單，並於開標後，由伊記載係何人得標及標金，復伊僅參加幾次
    開標，且有代收會款再轉交庚○○○，又庚○○○投資法拍屋之事，伊亦未參與
    ，全部係由粘黃美自行負責處理的，本件係因庚○○○投資法拍屋遭人倒帳，始
    無法週轉而止會云云，被告庚○○○於偵查及本院審理時供述：互助會及投資法
    拍屋之事均由伊自行處理，辛○○均未參與，而因伊不識字，故請辛○○幫伊記
    帳而已，辛○○係於事後始知伊有冒標，並由伊請辛○○幫忙做記號云云，證人
    即告訴人己○○於偵查時證稱：開標時均由庚○○○主持，當時辛○○亦在場等
    語。綜據上述事以觀，被告辛○○與庚○○○既屬夫妻關係，被告辛○○並為附
    表一編號一互助會會首，復因被告庚○○○不識字，由被告庚○○○陳述互助會
    會員，及於開標後係由何人得標及標金數額後，由被告辛○○制作會單，並記載
    係何人得標及標金，且被告辛○○於開標時並有在場，及收取會款之行為；準此
    ，被告辛○○對於上開互助會之運作情形，理應知之甚詳。又參以被告等供稱：
    係因投資法拍屋，遭人倒帳三百多萬，無法週轉始止會云云。是被告辛○○豈會
    不知高達三百多萬元之投資款項，其來源係以冒用他人名義標取會款而來？從而
    ，被告辛○○顯係與被告庚○○○共同基於意圖為自己不法所有之詐欺取財、及
    偽造私文書後加以行使之概括犯意聯絡，而以冒用他人名義標取會款，以為投資
    法拍屋等情，堪予認定。是被告辛○○所辯上情，應屬事後卸責之詞，不足採信
    。
  (三)綜上所述，本件事證明確，被告辛○○及庚○○○上開犯行，均堪認定。
二、按標單上僅記載姓名及競標之利息，並未書明「標單」字樣者，依我國民間互助
    會之習慣，可認定其上之文字，即為表示出標人及利息用意之證明，應屬刑法第
    二百二十條第一項之準私文書，被告等於互助會標會時，在空白紙上偽造如附表
    二會員之署押，並填寫競標利息之金額持之以競標，足以生損害於如附表二之會
    員及其他活會會員，應成立刑法第二百十六條、第二百十條、第二百二十條第一
    項之行使偽造私文書罪。又被告等意圖為自己不法之所有，假冒如附表二會員之
    名義標取會款，以行使偽造私文書之方式施用詐術，使告訴人等及其他未得標之
    會員陷於錯誤而交付活會會款，所為係犯刑法第三百三十九條第一項之詐欺取財
    罪。被告辛○○與庚○○○間，就前揭犯行，有犯意之聯絡及行為之分擔，均為
    共同正犯。被告等偽造如附表二之會員署押之行為，應係偽造私文書之階段行為
    ，偽造私文書之低度行為，為其後行使偽造私文書之高度行為所吸收，均不另論
    罪。被告等先後多次行使偽造私文書及詐欺取財犯行，時間緊接，方法相同，觸
    犯構成要件相同之罪名，顯係基於概括犯意反覆為之，依連續犯規定分別論以一
    罪，並依法加重其刑。被告等每次冒標後收取會款之行為，係以一詐取行為，使
    多數活會會員同時受害，觸犯數個構成要件相同之罪名，為想像競合犯，應僅論
    以一詐欺取財罪。又其等行使偽造私文書罪與詐欺取財罪所犯二罪間，有方法結
    果之牽連關係，應從重依行使偽造私文書罪處斷。公訴意旨雖未論及附表二編號
    二、四、五、六、七、九、十、十一號之犯行，惟此部分既與經起訴之部分有連
    續犯之裁判上一罪關係，本院自得一併予以審判，併此敘明。爰審酌被告等之品
    行，貪圖不法利益，以召集互助會之方式並行使偽造標單詐取他人財物，影響經
    濟秩序甚鉅，且迄未與告訴人等達成和解，清償詐得之會款，造成告訴人等損害
    不輕，犯罪之手段、目的、所生危害，及犯後態度等一切情狀，分別量處如主文
    所示之刑，以資懲儆。至供被告等犯罪所用之標單，於開標後即已丟棄滅失，業
    據被告庚○○○陳明在卷，衡情與一般民間互助會之習慣相同，故該標單已滅失
    之事實堪予認定，該標單既已滅失，其上偽造如附表二所示會員之署押亦已不復
    存在，故均不予宣告沒收，附此說明。
三、公訴意旨另認被告等並於附表一編號一冒用「菊霞」（二會）、「阿桃」（三會
    ）、「美觀」（二會）、李秀惠（一會）、「雙喜」（二會）、「愛珠」（二會
    ）、王秀雲（二會）、「梅英」（二會）、「淑惠」（二會）、「隱葉」、「管
    太太」、「麗琴」、「英仔」各一會，即計另冒標二十二會，於附表一編號二冒
    用「淑惠」、「阿葉」、鄭呂滿足、游滿妹各一會，即計另冒標四會，附表一編
    號三「雙喜」、「美觀」、「阿忠」、「梅英」各一會，計另冒標四會；因認被
    告等此部分亦涉犯刑法第二百十六條、第二百十條之行使偽造私文書罪及刑法第
    三百三十九條第一項之詐欺取財罪嫌云云。惟查：
  (一)按犯罪事實應依證據認定之，無證據不得推定其犯罪事實；復被告之自白，不得
    作為有罪判決之唯一證據，仍應調查其他必要之證據，以察其是否與事實相符；
    又不能證明被告犯罪或其行為不罰者，應諭知無罪之判決，刑事訴訟法第一百五
    十四條、第一百五十六條第二項、第三百零一條第一項分別定有明文。次按認定
    不利於被告之事實，須依積極證據，苟積極證據不足為不利於被告事實之認定時
    ，即應為有利於被告之認定，更不必有何有利之證據，最高法院三十年上字第八
    一六號著有判例可資參照。本件公訴意旨認被告等此部分涉犯行使偽造私文書及
    詐欺取財罪嫌，無非以被告等於偵查時之自白、告訴人等之指訴及附表一所示三
    組互助會會單上以紅色簽字筆圈選冒標之會，為其論述依據。
  (二)訊據被告庚○○○堅決否認此部分犯行，辯稱：伊確實有冒標，但並非如起訴書
    所載冒標三十三會，伊係冒標附表一編號一中之三會、附表一編號二中之四會及
    附表一編號三中之四會，即共計十一會等語。經查：被告庚○○○於偵查時供述
    ：「（問：總共偷標幾會？）大約十五會」云云，被告辛○○於偵查中供稱：統
    計出來偷標之會，即會單上面有以紅色簽字筆做該號之會，共計三十三會云云，
    證人即告訴人等於偵查時證稱：他們夫妻後來有承認偷標誰的會，二十五日的會
    偷標三會，五日的會偷標八會，十五日的會開了十一會，標了二會，其他九會都
    是他們偷標等語，並於本院審理時證稱：偵查時所提出之會單中，被告冒標之人
    及會數，係由被告與伊等核對時自行陳述的，由己○○圈選的，被告事後翻供顯
    是推卸等語。又證人即會員陳羅美觀（即會單上之「美觀」）於本院審理時證述
    ：伊參加附表一編號一及三之互助會各二會，其中三會係死會，已均由伊標取，
    僅附表一編號三中之一會為活會等語，證人即會員陳菊霞（即會單上之「菊霞」
    ）於本院審理時證稱：伊係以「菊霞」名義參加如附表一編號一之互助會二會，
    均已由伊標取會款，係打電話請被告庚○○○幫伊標的，並均有拿到會款等語。
    綜據上述事證以觀，尚難僅憑被告等係冒標約十五會、或如同會單上以紅色簽字
    筆做記號之會，計冒標三十三會，相互矛盾，且與告訴人之證述不一致之自白；
    又證人即會員陳羅美觀及陳菊霞等於附表一編號一之會均為死會，被告等此部分
    並無冒標行為，已如前述，即與事實不符之自白，而在無其他證據可資佐證之情
    形下，遽認被告等確有上開冒標之行為。此外，復查無其他積極證據足資證明被
    告確有上開犯行，揆諸首揭法條及判例意旨，本應為無罪之諭知，惟公訴意旨既
    認此部分與前開論罪科刑部分屬連續犯關係，故不另為無罪之諭知，附此敘明。
據上論斷，應依刑事訴訟法第二百九十九條第一項前段，刑法第二十八條、第五十六
條、第二百十六條、第二百十條、第二百二十條第一項、第三百三十九條第一項、第
五十五條，罰金罰鍰提高標準條例第一條前段，判決如主文。
本案經檢察官劉河山到庭執行職務。
中      華      民      國        九十一    年      一    月      九    日
                                  臺灣高雄地方法院刑事第六庭
                                      法  官   洪榮家
右為正本，係照原本作成。
如不服本判決，應於送達後十日內，向本院提出上訴狀。
                                      書記官    陳寰瑛
中      華      民      國        九十一    年      一    月      九    日
附表一：
┌──┬────┬─────┬───┬───┬─────┬───────┐
│編號│ 會  首 │ 起會日期 │ 金額 │ 會制 │ 含 會 首 │被冒標人及會數│
├──┼────┼─────┼───┼───┼─────┼───────┤
│一  │辛○○  │八十七年九│一萬元│外標制│四十一會（│李秀惠（一會）│
│    │        │月二十五日│      │      │每月一期，│、秀美（一會）│
│    │        │          │      │      │每逢一、五│、何太太（一會│
│    │        │          │      │      │、九月五日│），計冒標三會│
│    │        │          │      │      │加開一期）│。            │
├──┼────┼─────┼───┼───┼─────┼───────┤
│二  │庚○○○│八十八年十│一萬元│外標制│三十八會（│蘇信考（一會）│
│    │        │月五日    │ │      │每月一期，│、何太太（二會│
│    │        │          │      │      │每逢四、十│）、阿嬌（一會│
│    │        │          │      │      │月二十日加│），計冒標四會│
│    │        │          │      │      │開一期）  │。            │
├──┼────┼─────┼───┼───┼─────┼───────┤
│三  │庚○○○│八十九年四│一萬元│外標制│四十二會（│秀美（一會）、│
│    │        │月十五日  │      │      │每月一期，│李秀惠（二會）│
│    │        │          │      │      │每逢三、七│、王秀雲（一會│
│    │        │          │      │      │、十一月三│），計冒標四會│
│    │        │          │      │      │十日加開一│。            │
│    │        │          │      │      │期）      │              │
└──┴────┴─────┴───┴───┴─────┴───────┘
附表二：
┌───┬───────┬─────┬────────┐
│編  號│   日    期   │標會名義人│   詐得之金額   │
├───┼───────┼─────┼────────┤
│一    │八十八年八月二│李秀惠    │二十八萬元      │
│      │十五日（即附表│          │                │
│      │一編號一第十四│          │                │
│      │會）          │          │                │
├───┼───────┼─────┼────────┤
│二    │八十九年三月二│秀美      │十九萬元        │
│      │十五日（即附表│          │                │
│      │一編號一第二十│          │                │
│      │三會）        │          │                │
├───┼───────┼─────┼────────┤
│三    │八十九年六月二│何太太    │十五萬元        │
│      │十五日（即附表│          │                │
│      │一編號一第二十│          │                │
│      │七會）        │          │                │
├───┼───────┼─────┼────────┤
│四    │八十九年四月二│蘇信考    │三十一萬元      │
│      │十日（即附表一│          │                │
│      │編號二第八會）│          │                │
├───┼───────┼─────┼────────┤
│五    │八十九年五月五│阿嬌      │三十萬元        │
│      │日（即附表一編│          │                │
│      │號二第九會）  │          │                │
├───┼───────┼─────┼────────┤
│六    │八十九年七月五│何太太    │二十八萬元      │
│      │日（即附表一編│          │                │
│      │號二第十一會）│          │                │
├───┼───────┼─────┼────────┤
│七    │八十九年十月二│何太太    │二十四萬元      │
│      │十日（即附表一│          │                │
│      │編號二第十五會│          │                │
│      │）            │          │                │
├───┼───────┼─────┼────────┤
│八    │八十九年十月十│王秀雲    │三十五萬元      │
│      │五日（即附表一│          │                │
│      │編號三第八會）│          │               │
├───┼───────┼─────┼────────┤
│九    │八十九年十一月│李秀惠    │三十四萬元      │
│      │十五日（即附表│          │                │
│      │二編號三第九會│          │                │
│      │）            │          │                │
├───┼───────┼─────┼────────┤
│十    │八十九年十一月│秀美      │三十三萬元      │
│      │三十日（即附表│          │                │
│      │一編號三第十會│          │                │
│      │）            │          │                │
├───┼───────┼─────┼────────┤
│十一  │八十九年十二月│李秀惠    │三十二萬元      │
│      │十五日（即附表│          │                │
│      │一編號三第十一│          │                │
│      │會）          │          │                │
├───┼───────┴─────┼────────┤
│合計  │                          │三百零九萬元    │
└───┴─────────────┴────────┘
附錄本罪論罪科刑法條全文：
刑法第二百十條：
  偽造、變造私文書，足以生損害於公眾或他人者，處五年以下有期徒刑。
刑法第二百十六條：
  行使第二百十條至第二百十五條之文書者，依偽造、變造文書或登載不實事項或使
  登載不實事項之規定處斷。
刑法第二百二十條：
  在紙上或物品上之文字、符號、圖畫、照像，依習慣或特約，足以為表示其用意之
  證明者，關於本章及本章以外各罪，以文書論。
  錄音、錄影或電磁紀錄，藉機器或電腦之處理所顯示之聲音、影像或符號，足以為
  表示其用意之證明者，亦同。
  稱電磁紀錄，指以電子、磁性或其他無法以人之知覺直接認識之方式所製成之紀錄
  ，而供電腦處理之用者。
刑法第三百三十九條第一項：
  意圖為自己或第三人不法之所有，以詐術使人將本人或第三人之物交付者，處五年
  以下有期徒刑、拘役或科或併科一千元以下罰金。
